最  高  行  政  法  院  判  決
109年度年上字第266號
上  訴  人  吳素貞                                     
訴訟代理人  黃和協  律師
被 上訴 人  教育部                                 
代  表  人  潘文忠              
被 上訴 人  新北市政府                                
代  表  人  侯友宜              
上列當事人間公立學校教職員退休資遣撫卹條例事件，上訴人對
於中華民國109年7月16日臺北高等行政法院107年度年訴字第230
號判決，提起上訴，本院判決如下：
　　主  文
上訴駁回。
上訴審訴訟費用由上訴人負擔。
　　理  由
一、上訴人原係臺北縣土城市（現已改制為新北市土城區）○○國
    民小學教師，於民國97年8月1日退休生效，並支領月退休金
    。被上訴人新北市政府依107年7月1日施行之公立學校教職
    員退休資遣撫卹條例（下稱新法）第34條等規定（下稱系爭
    規定），於107年6月5日以新北府教人字第1070964505號函
    及所附同號已退公立學校教職員退休所得重新審定通知書（
    人員序號25，下稱原處分），重新核算上訴人之每月退休所
    得。上訴人不服，提起訴願，經被上訴人教育部107年10月2
    3日臺教法（三）字第1070131997F號訴願決定駁回。上訴人
    仍不服，循序提起行政訴訟，並聲明㈠原處分及訴願決定均
    撤銷。㈡第一項撤銷後，請准維持臺北縣政府（已改制為：
    新北市政府）97年7月2日北府人四字第0970466569號給與上
    訴人月退休金新臺幣（下同）5萬9,838元整之處分。㈢第一
    項撤銷後，請准維持新北市政府100年8月11日北府人給字第
    1001062134號給與上訴人公保養老給付得以67萬9,600元整
    辦理優惠存款金額之處分。㈣第一項撤銷後，請准維持新北
    市政府100年8月11日北府人給字第1001062134號給與上訴人
    公保養老給付每月利息1萬194元之處分。㈤如第一項聲明無
    理由，請求判命新北市政府、教育部，應共同自107年7月1
    日起，給付上訴人10年遞減損失500萬元，並自107年7月1日
    起至清償日止，按週年利率5%計算之利息。經臺北高等行政
    法院（下稱原審）以107年度年訴字第230號判決駁回，上訴
    人仍不服，提起本件上訴。
二、上訴人起訴之主張及被上訴人於原審之答辯，均引用原判決
    所載。
三、原判決駁回上訴人之訴，其理由略謂：
  ㈠按憲法第78條、司法院釋字第185號解釋，個案審理應適用之
    法律，倘經司法院大法官作成合憲解釋，行政法院因受解釋
    拘束，即須以經大法官認為合憲之法律作為審判之依據。司
    法院作成釋字第783號解釋（下稱釋字第783號解釋）：「新
    法第8條第2項規定無涉法律不溯及既往原則及工作權之保障
    ，亦未牴觸比例原則，與憲法保障人民財產權之意旨尚無違
    背。同條例第4條第6款、第39條第2項規定，與憲法保障生
    存權及教育工作者生活之意旨尚無違背。同條例第4條第4款
    、第5款、第19條第2款、第3款、第36條、第37條、第38條
    及第39條第1項規定，無涉法律不溯及既往原則，與信賴保
    護原則、比例原則尚無違背。」並於解釋理由說明其理由。
  ㈡另陸海空軍軍官士官服役條例所規範軍官、士官，與國家間
    屬公法上職務關係，軍官、士官職務內容、條件等，更與公
    立學校教師顯然有別，新法因而對其等退休後之照顧為不同
    規制，均無違反平等原則可言，且此亦在立法形成範圍，難
    認有上訴人主張違反平等原則之問題。本次年金改革絕非完
    整周密，此由各項調降給與或提高提撥之規定，多僅以相關
    人員退除役（或退休）時之職位、本俸為參考因素，而未斟
    酌受影響者之不同實際經濟狀況，以為合理差別之待遇（例
    如：針對真正仰賴退除（撫）給與之退休人民，不予調降或
    減少調降），即可顯現。惟本於尊重立法形成空間之總體原
    則，仍難指為違反憲法。
  ㈢上訴人雖主張新法第100條第2項違反中央法規標準法第13條
    、第14條之規定，增加法律所無之限制，逾越法律授權明確
    性原則云云。惟按行政程序法第5條規定，係強調國家行為
    ，內容必須明確，涉及人民權利義務事項時，始有清楚之界
    限與範圍，使人民可預見其行為之法律效果；中央法規標準
    法第12條至第14條規定，乃是以法規「施行日」作為法規「
    生效日」之準據。查新法第100條規定明定該條例施行之日
    期及原學校教職員退休條例及原學校教職員撫卹條例不再適
    用，符合前揭中央法規標準法之規定，亦無上訴人所指違反
    明確性原則、增加法律所無之限制可言。上訴人主張被上訴
    人新北市政府自97年起核定給予上訴人月退休金，長達11年
    ，反覆適用後，已形成人事行政上之慣例，更無違反任何法
    律命令規章，原處分嘎然廢止，顯已違反行政自我拘束原則
    云云。惟查新法相關規定既經釋字第783號解釋宣告不違憲
    ，被上訴人新北市政府依系爭規定重新計算上訴人自107年7
    月1日起之退休給所得如原處分附表，於法並無違誤。又上
    訴人領取源自於政府預算之優存利息，以及因退撫新制之實
    施而受領之具退撫新、舊制年資者之年資補償，均屬恩給制
    之範疇。退撫新制亦已在無涉法律不溯及既往原則之情形下
    ，並在追求個人信賴利益與重要公共利益之間，予以調整，
    採取減緩退休人員生活與財務規劃所受衝擊之必要手段，已
    無違信賴保護原則與比例原則，且全國退休之公教人員，均
    一致適用，此與行政行為需受慣例拘束之情形不同，尚無上
    訴人所指原處分違反行政自我拘束原則之可言。
  ㈣新法已由司法院大法官作成釋字第783號解釋，原處分據以核
    定之相關規定經宣告並無違憲，已如前述，本件並無依上訴
    人聲請再行聲請補充解釋之必要。
  ㈤原審闡明詢問聲明第2項至第4項之訴訟類型及法律依據，上
    訴人答稱：「依據行政訴訟法第7條提起損害賠償訴訟，因
    為被告違法處分造成原告損害。」依上訴人主張，其對被上
    訴人所為如訴之聲明第2項至第4項所示請求，係以原處分經
    撤銷為前提。則本件原處分既無違法，是上訴人請求判決如
    聲明第2項至第4項所示，即失所附麗，而無理由，應予駁回
    。再者，本件上訴人聲明第5項係請求被上訴人應共同給付
    上訴人10年遞減損失補償500萬元及其利息，惟查，上訴人
    對被上訴人並無行政契約、公法上不當得利、公法上無因管
    理、公法上之法令規定或其他公法上原因，有得請求被上訴
    人給付所謂遞減損失之權利，故上訴人此部分之請求為無理
    由，亦應駁回。
  ㈥就上訴人訴請撤銷被上訴人教育部訴願決定部分，按行政訴
    訟法第24條第1款及行政訴訟法第107條第2項準用第1項規定
    ，上訴人不服被上訴人新北市政府作成之原處分，向被上訴
    人教育部提起訴願遭決定駁回，自應以被上訴人新北市政府
    為被告，上訴人起訴併列教育部為被告，經原審闡明教育部
    為訴願機關，上訴人仍堅持併列，核屬贅列，為不合法，依
    前揭規定，應以裁定駁回之等語。
四、上訴意旨略謂：
  ㈠本件被上訴人新北市政府及原核定機關教育部廢止上訴人合
    法退休金行政處分前，只有一紙公文，且並未詳載詢問目的
    、時間、地點、得否委託他人到場及不到場所生之效果，更
    未定期間命上訴人陳述意見，顯與行政程序法第39條規定不
    合，自不生通知及送達之法律效力。原審明知上開廢止處分
    有明顯重大瑕疵反以維持，有適用法則不當之違法。另原審
    未命被上訴人舉證其依行政程序法第55條第1項第1款至第9
    款、第102條規定合法通知上訴人之證明及陳述意見通知，
    亦有適用法則不當之違法。
  ㈡按行政程序法第126條第1項、第2項、同法第120條第2項、第
    3項及第121條第2項規定，被上訴人未就上訴人因信賴97年8
    月1日退休生效之合法授益處分遭受財產上之損失，計算並
    給予合理之補償，於法不合，原判決遽為不利上訴人之判決
    ，有不適用法則之違法。次查，原判決對於上訴人損失補償
    請求權之有無，無任何調查判斷，亦未將得心證之理由記明
    於判決，有違反行政訴訟法第189條第3項及判決理由不備之
    違法。
  ㈢原審未注意行政程序法第125條前段禁止溯及既往規定之適用
    ，未命被上訴人舉證，有未盡闡明義務及調查義務之違法。
    且原審捨行政程序法第125條前段禁止溯及既往規定不用，
    誤用釋字第782號解釋理由之法律溯及既往原則，顯有適用
    法則不當之違法。另原判決違背行政程序法第9條有利不利
    一律注意之注意義務原則，有適用法則不當及判決不備理由
    之違法。
  ㈣公立小學教師與中華民國間有行政契約關係存在，本件人事
    行政契約調整及終止之處分，應有行政程序法第146條第1項
    、第2項、同法第147條第1項、第2項損失補償原則之適用，
    原判決違背上開條文，有不適用法則及判決不備理由之違法
    。　　
五、本院判斷如下：
  ㈠憲法第78條規定：「司法院解釋憲法，並有統一解釋法律及
    命令之權。」第173條規定：「憲法之解釋，由司法院為之
    。」第171條第2項規定：「法律與憲法有無牴觸發生疑義時
    ，由司法院解釋之。」第79條第2項規定：「司法院設大法
    官若干人，掌理本憲法第78條規定事項……」是解釋法律牴觸
    憲法而宣告其為無效，乃專屬司法院大法官之職掌。司法院
    依上開規定所為之解釋，有拘束全國各機關及人民之效力，
    各機關處理有關事項，應依解釋意旨為之，違背解釋之判例
    ，當然失其效力，亦經司法院釋字第185號解釋宣示在案。
    上開解釋所稱之全國各機關，當然包含法院在內。次按法官
    依據法律獨立審判，憲法第80條定有明文，故依法公布施行
    之法律，法官應以其為審判之依據，不得認定法律為違憲而
    逕行拒絕適用；又該法律如經司法院作成解釋宣告未違憲，
    依前段之說明，法院亦自應受其拘束，於審理個案時，依解
    釋意旨為之；且於該解釋作成後，如無因憲法或相關法律有
    所修正，或相關社會情事已有重大變更，而有重行認定與判
    斷之必要，並聲請經司法院再作成變更或補充之解釋，應不
    許法院或其他任何人民或機關持歧異之見解不予遵守。
  ㈡經查，上訴人係公立學校退休教職員，於97年8月1日以前經
    被上訴人新北市政府審定退休生效。嗣被上訴人新北市政府
    依107年7月1日施行之新法第34條、第36條及第39條規定，
    重新審定上訴人每月退休所得，並以原處分通知上訴人，為
    原判決依法確定之事實。而依上訴人於原審起訴時，對於原
    處分所為事實之認定及係適用新法之結果本身均不爭執，所
    爭執者僅係據以作成原處分之新法是否違反不溯及既往原則
    、平等原則、憲法第15條財產權及生存權保障，核有違憲問
    題之指摘。就此，原審業已論明：司法院於108年8月23日作
    成釋字第783號解釋，認「新法第8條第2項規定無涉法律不
    溯及既往原則及工作權之保障，亦未牴觸比例原則，與憲法
    保障人民財產權之意旨尚無違背。同條例第4條第6款、第39
    條第2項規定，與憲法保障生存權及教育工作者生活之意旨
    尚無違背。同條例第4條第4款、第5款、第19條第2款、第3
    款、第36條、第37條、第38條及第39條第1項規定，無涉法
    律不溯及既往原則，與信賴保護原則、比例原則尚無違背。
    」而作成合憲解釋，依司法院釋字第185號解釋意旨，全國
    各機關及人民均應受司法院解釋效力之拘束，原審亦應受其
    拘束等語綦詳，經核並無違誤。
  ㈢又釋字第783號解釋已指明：退休人員經審定後之月退休金，
    係建構於繼續性法律關係(理由書第86段)，而新法第37條第
    5項明文規定：「本條例施行前退休生效者，應按本條例施
    行時之待遇標準，依前4項規定重新計算每月退休所得……」
    被上訴人新北市政府依此規定作成原處分，就新法施行後之
    每月退休所得重新計算，並非廢止原核准退休之審定，亦非
    廢止所計算於舊法時期之每月退休所得審定，顯無行政程序
    法關於廢止行政處分乃至補償規定之適用。況且釋字第783
    號解釋復指明，調降退休所得係政府為確保退撫制度永續發
    展，保障退休人員老年經濟生活安全，經檢討原有退休制度
    不合宜之處，期以達成退撫基金用盡年限由原118年延後至1
    38年之現階段改革效益，解決急迫財務危機(理由書第120段
    )，而新法調降原月退休所得，使其不得超過依替代率上限
    計算之金額等相關規定，無涉法律不溯及既往原則，且與信
    賴保護原則、比例原則尚無違背(理由書第83段至第116段)
    甚詳。上訴意旨主張原判決對於上訴人損失補償請求權之有
    無，無任何調查判斷，且未注意行政程序法第125條前段禁
    止溯及既往規定，誤用釋字第782號解釋理由之法律溯及既
    往原則，並有違反行政程序法第9條有利不利一律注意原則
    ，有適用法則不當及判決不備理由之違法云云，顯與新法之
    明文規定及上開解釋意旨不符，即無足採。
  ㈣再按行政程序法第102條規定：「行政機關作成限制或剝奪人
    民自由或權利之行政處分前，除已依第39條規定，通知處分
    相對人陳述意見，或決定舉行聽證者外，應給予該處分相對
    人陳述意見之機會。但法規另有規定者，從其規定。」要求
    行政程序中給予相對人陳述意見之機會，其目的在於保障相
    對人之基本程序權利，以及防止行政機關之專斷。故如不經
    給予相對人陳述意見之機會，亦無礙此等目的之達成，或基
    於行政程序之經濟、效率以及其他要求，得不給予相對人陳
    述機會者，行政程序法第103條各款設有除外規定。其中第1
    款規定大量作成同種類之處分，行政機關得不給予陳述意見
    之機會；第5款規定行政處分所根據之事實，客觀上明白足
    以確認者，行政機關亦得不給予陳述意見之機會。被上訴人
    新北市政府針對新法之修正，按檔存之原退休所為處分，重
    新審定退休人員之退休給與，是以被上訴人新北市政府作成
    之原處分所依據之事實，於客觀上均足以明白確認，且核其
    性質亦屬大量作成同種類處分，依行政程序法第103條第1款
    及第5款規定，得不給予上訴人陳述意見之機會，於法並無
    違誤。故上訴意旨主張被上訴人新北市政府作成原處分前未
    定期間命上訴人陳述意見，與行政程序法第39條規定不合，
    不生通知及送達之法律效力，原審未命被上訴人舉證其依行
    政程序法第55條第1項第1款至第9款、第102條規定合法通知
    上訴人之證明及陳述意見通知，有適用法則不當之違法云云
    ，容有誤解，不可採取。
  ㈤綜上所述，原判決駁回上訴人在原審之訴，並無判決不適用
    法規、適用不當、判決不備理由之違背法令情事，與司法院
    大法官解釋，亦無牴觸。上訴論旨，仍執前詞，指摘原判決
    違背法令，求予廢棄，為無理由，應予駁回。
六、據上論結，本件上訴為無理由。依行政訴訟法第255條第1項
    、第98條第1項前段，判決如主文。
中　　華　　民　　國　　111 　年　　6 　　月　　9 　　日
                    最高行政法院第二庭
                        審判長法官  帥　嘉　寶　
                              法官　鄭　小　康
                              法官　林　玫　君
                              法官　洪　慕　芳
                              法官　李　玉　卿
以  上  正  本  證  明  與  原  本  無  異
中　　華　　民　　國　　111 　年　　6 　　月　　9 　　日
　　　　　　　　　　　　　　　書記官　高　玉　潔